臺灣高等法院高雄分院刑事判決　　　96年度上更(一)字第23號
上　訴　人
即　被　告　乙○○
　　　　　　　　　　現羈押於臺灣高雄看守所
選任辯護人　林玉芬律師
　　　　　　郭家駿律師
上列上訴人因違反毒品危害防制條例案件，不服臺灣高雄地方法
院93年度訴字第1348號中華民國94年7 月4 日第一審判決（起訴
案號：臺灣高雄地方法院檢察署92年度偵字第25863 號，移送併
案案號：94年度偵字第22460 號），提起上訴，本院判決後，經
最高法院發回，本院判決如下：
    主  文
原判決撤銷。
乙○○共同連續販賣第一級毒品，處無期徒刑，褫奪公權終身。
扣案之電子秤壹台、NOKIA 行動電話壹具（序號00000000000000
0 號，含0000000000號SIM 卡壹張）、新台幣壹佰貳拾萬元，均
沒收。未扣案之販賣第一級毒品所得新臺幣壹佰貳拾萬元沒收，
如全部或一部不能沒收時，以其財產抵償之。
    事  實
一、乙○○曾有竊盜、違反麻醉藥品管理條例、違反槍砲彈藥刀
    械管制條例等犯罪經判刑確定執行完畢之前科紀錄。詎仍不
    知悔悟，明知海洛因業經政府公告為毒品危害防制條例第2
    條第2 項第1 款之第一級毒品，不得非法持有、販賣，竟與
    某不詳年籍姓名之成年男子共同意圖營利並基於販賣第一級
    毒品海洛因之概括犯意聯絡，先於92年12月20日21時許，在
    高雄縣鳥松鄉○○路旁，以新台幣（下同）120 萬元賣予丁○○第一級毒品海洛因337 公克（約9 台兩），其販毒方式
    乃由乙○○以其所有門號0000000000號行動電話與丁○○使
    用之0000000000號行動電話先聯絡談妥購買毒品數量及價錢
    ，再約定交易時間地點後，即由乙○○與該不詳年籍姓名之
    成年男子聯絡告知已約定之交付毒品時間地點，並由該不詳
    姓名成年男子依約攜帶毒品至約定地點，隨即由乙○○將毒
    品取交丁○○，並收取價款後轉交該不詳姓名之成年男子，
    乙○○與該不詳姓名成年男子再從中賺取價差牟利。復於同
    年月23日16時10分許，乙○○又承前之概括犯意，仍以其所
    有門號0000000000號行動電話與丁○○使用之0000000000號
    行動電話聯絡購買海洛因之數量與價錢後，以前次交易方式
    ，雙方約定在同一地點見面欲進行毒品交易，嗣乙○○進入
    丁○○所駕駛搭載丙○○之車牌號碼Ｇ5-1443號自小客車後
    座清點檢視丁○○所交付之鈔票是否足額120 萬元，並等待
    該不詳姓名之成年男子攜帶毒品到約定地點以便交付，惟尚
    未及取貨交易時，警方即上前查獲致使交易未完成，旋經警
    於丁○○所駕駛之上開自小客車內，當場查扣丁○○所有已
    交付予乙○○作為購買第一級毒品海洛因價金之內裝有現金
    120 萬元之紙袋1 只、丁○○所有之行動電話1 具（門號00
    00000000號），並在乙○○所駕駛之車牌號碼ＫＣ-3717 號
    自小客車右前座查獲乙○○供自己施用之海洛因1 包、安非
    他命1 包、現金231,800 元、裝海洛因及安非他命使用之盒
    子1 只、其所有供磅秤毒品使用之電子秤1 台及聯絡販賣毒
    品所用行動電話1 具（門號為0000000000，含SIM 卡1 張）
    ，及其平常使用與販毒無關之行動電話2 具（門號為000000
    0000、0000000000號）。另由乙○○帶同警方人員前往其位
    於高雄縣鳥松鄉○○路29號11樓240 號住處搜索，復查獲其
    供自己施用之海洛因3 包、安非他命1 罐、吸食器2組 、夾
    鏈袋3 包等物。
二、案經台東縣警察局台東分局報請台灣高雄地方法院檢察署檢
    察官偵查起訴暨由內政部警政署保安警察第三總隊第二大隊
    報告檢察官併案審理。
     理  由
壹、證據能力部分：
一、按被告之自白，非出於強暴、脅迫、利誘、詐欺、疲勞訊問
    、違法羈押或其他不正之方法，且與事實相符者，得為證據
    。被告或共犯之自白，不得作為有罪判決之唯一證據，仍應
    調查其他必要之證據，以察其是否與事實相符。被告陳述其
    自白係出於不正之方法者，應先於其他事證而為調查。刑事
    訴訟法第156 條第1 項、第2 項、第3 項分別定有明文。次
    按被告之自白，須非出於強暴、脅迫、利誘、詐欺或其他不
    正之方法，且與事實相符者，始得採為證據，如果被告之自
    白，係出於不正之方法，並非自由陳述，即其取得自白之程
    序，已非適法，則不問自白內容是否確與事實相符，因其非
    係適法之證據，即不能採為判決基礎，故審理事實之法院，
    遇有被告對於自白提出刑求之抗辯時，應先於其他事實而為
    調查（最高法院著有90年度台上字第4719號判決可資參照）
    。本件被告於警詢及檢察官偵訊時，均曾自白販賣第一級毒
    品海洛因之犯行，惟於原審則辯稱該自白係因：1.警察帶我
    到住處搜索，搜到海洛因，我主動要求警察放我女朋友劉艾
    梅走，然後我們有什麼事私底下再講，警察就答應了，就把
    劉艾梅放走。2.警察叫我承認販賣毒品，就讓我交保，而且
    我施用毒品部分不用移送。3.當時毒癮發作，警員甲○○以
    毒品利誘我自白，2 次在警備隊的廁所，1 次在解送過程中
    的休息站，警察確實有拿毒品給我及丙○○、丁○○吸食。
    是被告既為因利誘方為自白之抗辯，自應先行調查被告於警
    偵訊時之自白究否係受警方利誘或其他不正方法而為。經查
    ：
  (一)被告所辯此節，業經證人即承辦本案之警員甲○○於原審審
    理時證稱：製作筆錄時被告之精神狀況正常，但不是很好，
    詢問時他可以回答，被告女友劉艾梅不在查獲現場，後來去
    被告住處搜索時，她有在場，沒有與被告協議要放走劉艾梅
    ，她不是現行犯，我們也沒有逮捕她；也沒有提供毒品給被
    告施用，何況我們也沒辦法取得毒品來源，詢問被告時是一
    問一答，有全程錄音錄影在卷（參見原審卷94年3 月25日審
    判筆錄第157 頁至158 頁）。另證人即被告女友劉艾梅於原
    審亦證稱：當天在警局是分開來問話，被告的精神狀況沒有
    不清，與被告約隔二個桌子的距離（參見原審卷第189 頁至
    190 頁），經核該上開證人所證各節，尚無明顯不符常情之
    處，被告所辯上情是否為真，已非無疑。
  (二)經原審當庭勘驗被告警詢筆錄錄音帶，勘驗結果為（參見原
    審卷第187頁至188頁）：
    1.錄音帶均如警詢筆錄內容。
    2.內容均是一問一答。
    3.被告在問答時因警員打字慢，被告都有充分時間思考。
　　4.對於警員有錯誤的時候，被告都還主動說警員弄錯，例如
      一直糾正警員電子磅秤放家裏，是在家裏搜到不是帶在身
      上。
　　5.被告還能說出一塊海洛因磚為37.5乘9 公克，說出上手之
  　  電話號碼。
　　6.警訊中警員有說因肚子餓胃不服舒要吃東西而暫停錄音，
　　　並非被告出口說不舒服而暫停錄音。
　　7.被告在警訊中並無遭脅迫而出於自由意思所為之陳述。
    由此可見被告於警詢製作筆錄時之精神應無異狀，並能正常
    回答問題及為自己辯解。
  (三)依原審上開勘驗被告警詢錄音帶之結果，被告應答正常，回
    答內容詳細，且細節亦均能詳述，又能糾正警員之錯誤，絲
    毫無任何毒癮發作、精神不濟、意識不清之狀況，此與證人
    甲○○、證人劉艾梅於原審證述當時被告精神狀況正常、沒
    有意識不清等語均相符。參以證人劉艾梅為被告女友，於警
    局製作筆錄時與被告距離二個桌子，倘被告受有脅迫、利誘
    情況，證人劉艾梅豈有不於原審為被告利益證述之理。是堪
    認被告警詢筆錄係於自由陳述狀況下所製作，並無任何遭受
    脅迫、利誘或被告精神不清等狀況，應可認定。
  (四)被告另抗辯警員於解送過程中供應毒品予伊、丁○○、丙○○等人施用一節，業據證人即警員甲○○於原審證述為不實
    等情，已如前述，而證人丁○○於原審亦具結證述：「（問
    ：在解送過程中，你跟被告有無毒品癮發作？警察有無拿毒
    品給你施用？）有發作，沒有拿毒品給我施用，也沒有拿毒
    品給被告及丙○○施用」等語（見原審卷第158 頁）。另證
    人即警員甲○○亦證述本案證人劉艾梅並未在查獲現場，亦
    非現行犯，並未逮捕劉艾梅；參以本案是於被告與丁○○交
    易過程中當場為警查獲，且有第一級毒品海洛因與購買毒品
    之120 萬元等物品扣案，復有丁○○、丙○○指訴被告犯行
    ，既已有上開證據，警員實無必要違法偵查而甘冒受刑事訴
    追，甚至警察工作不保之風險，以提供毒品或縱放人犯之方
    法利誘被告自白。綜上所述，被告所辯此節與常理不合，亦
    與證人甲○○、丁○○於原審之證述不相符，尚難採信。
  (五)另被告為警查獲當時，經採集尿液送驗，呈嗎啡及甲基安非
    他命陽性反應，而當時被告因施用毒品案件，已經台灣高雄
    地方法院裁定令入戒治處所施以強制戒治，並於92年9月3日
    通緝在案，本件被告經查獲後，即二案一併執行強制戒治，
    此有台灣高等法院被告前科紀錄表在卷可稽，顯見被告所言
    警察以不移送施用毒品部分作為交換條件，亦非為事實。況
    被告曾有施用毒品前科，於原審審理時亦自承71、72年間曾
    在高雄市政府警察局任職（見原審卷第234 頁），被告對於
    施用第一級毒品罪（有期徒刑6 月以上5 年以下）與販賣第
    一級毒品罪（死刑或無期徒刑）二罪間之罪責與刑度差異，
    應非全無所悉，被告辯稱其以自白販賣第一級毒品罪與員警
    交換不移送其施用第一級毒品罪，雖至愚者亦不為此圖，所
    辯實悖於常理，難以令人置信。
  (六)況被告於檢察官偵訊時，亦為相同販賣毒品之自白，雖辯伊
    為遵守與警察協議方於檢察官偵訊時自白云云，惟以被告曾
    任職高雄市政府警察局之經歷，其於警詢所為販賣第一級毒
    品之自白若真是與員警交換條件，於檢察官偵訊時豈有不及
    時翻異前供之理，所辯上情，亦不合常情，實屬無稽。
  (七)綜上所述，被告關於警察利誘之指述，除渠片面指述外，又
    有上開諸多不合情理之處，自不可採，足認被告於警詢及偵
    查中所為之供述，顯係出於自由意志，應具有任意性，且與
    事實相符，得為證據。
二、按被告以外之人於偵查中向檢察官所為陳述，除顯有不可信
    之情況者外，得為證據，刑事訴訟法第159 條之1第2項定有
    明文。偵查中對被告以外之人所為之偵查筆錄，性質上係屬
    傳聞證據。惟現階段刑事訴訟法規定檢察官代表國家偵查犯
    罪、實施公訴，依法其有訊問被告之權，證人且須具結，而
    實務運作時，檢察官偵查中向被告以外之人所取得之陳述，
    原則上均能遵守法律規定，不致違法取供，其可信度極高，
    職是，被告以外之人前於偵查中已具結而為證述，除反對該
    項供述得具有證據能力之一方，已釋明「顯有不可信之情況
    」之理由外，不宜以該證人未能於審判中接受他造之反對詰
    問為由，即遽指該證人於偵查中之陳述不具證據能力。查本
    件證人丁○○、丙○○於檢察官偵查中就被告涉犯本件販賣
    第一級毒品犯行均經具結後證述（見檢二卷第14至21頁），
    並無證據顯示檢察官在偵查時有不法取供之情形，證人丁○○、丙○○亦未曾提及檢察官在偵查時有不法取供之情形，
    反對該項供述得具有證據能力之被告、選任辯護人亦未釋明
    上開供述有顯不可信之情況，亦查無其他證據顯示上開證述
    有顯不可信之情況，依上開說明，證人丁○○、丙○○於檢
    察官偵查中所為之證詞自具有證據能力。
三、被告以外之人（包括證人、鑑定人、告訴人、被害人及共同
    被告等），於審判外之言詞或書面陳述，除法律有規定者外
    ，不得作為證據。刑事訴訟法第159 條第1 項定有明文。次
    按被告以外之人於檢察事務官、司法警察官或司法警察調查
    中所為之陳述，與審判中不符時，其先前之陳述具有較可信
    之特別情況，且為證明犯罪事實存否所必要者，得為證據，
    刑事訴訟法第15 9條之2 亦有明定。
    本件證人丁○○、丙○○於警詢中之陳述，性質上屬傳聞證
    據，選任辯護人於準備程序亦爭執上開證人警詢之證據能力
    ，證人丙○○並未經在法院到庭證述，另證人丁○○於原審
    到庭具結陳述，並經當事人及辯護人交互詰問而證述有關向
    被告購買第一級毒品之情節，惟觀其所陳述內容與警詢大略
    相符，是渠等警詢之陳述即無刑事訴訟法第159 條之2 之適
    用，依同法第159 條第1 項規定，自屬無證據能力。
貳、實體部分：
一、訊據被告乙○○矢口否認有何販賣第一級毒品犯行，辯稱：
    當天是因為丁○○拜託我幫忙他購買毒品海洛因，我才打電
    話給我的上手，但上手尚未將毒品送到，警察就來了，我只
    是居間轉手並非販賣毒品。扣案之海洛因是自己要施用的云
    云。經查：
  (一)被告確有於上揭時、地，為警查獲與丁○○、丙○○同在丁○○所駕駛車牌號碼Ｇ5-1443號自小客車上點數鈔票，並於
    丁○○上開車上查獲內裝有120萬元紙袋1只及丁○○所有之
    行動電話1 具（門號0000000000號），另於被告所駕駛車牌
    號碼Ｋ-3717 號自小客車上查獲海洛因1 包、安非他命1 包
    、現金231,800 元、電子磅秤1 台，行動電話3 具（門號分
    別為0000000000、0000000000、0000000000號），於被告住
    處查獲海洛因3 包、安非他命1 罐、吸食器2 組、空夾鏈袋
    3 大包之事實，業據被告於警詢自承不諱（見警一卷第3 至
    5 頁），並經證人丙○○、丁○○於偵查中具結證述明確（
    見檢二卷第14至15頁、第16至17頁）。而警方係對被告使用
    之0000000000號行動電話實施通訊監察查知被告與丁○○約
    定為毒品交易，乃經由電信機房查出發射之基地台再鎖定發
    話之位置而查獲被告之車子，進而跟監而查獲被告與丁○○
    在約定之上揭地點見面，警員即上前查獲正在清點現金之被
    告與丁○○，警員查獲本案並無使用俗稱「釣魚」之辦案方
    式查獲被告販毒等情，亦經證人即承辦查獲本件之警員甲○○在本院到庭證述明確，並有台灣高雄地方法院檢察署通訊
    監察書及通訊監察譯文附卷可稽（原審卷第144 頁至第147
    頁）。而扣案之白色粉末4 包經送驗確為第一級毒品海洛因
    （合計淨重99.15 公克，空包裝重4.98公克，純度百分之84
    .44 ，純質淨重83.72 公克），有法務部調查局調科壹字第
    220016500 號鑑定通知書1 紙存卷供參（見檢二卷第12頁）
    。
  (二)被告於上開時地連續販賣毒品海洛因2 次給丁○○等情，業
    據證人丁○○於偵查中具結證述：「我帶120 萬元要買一塊
    ，但因乙○○上手還沒到警察就出現。乙○○進我車算錢對
    不對時，毒品還沒拿給我，警察就進來了。之前有一次交易
    ，是在十幾天前」等語（見檢二卷第16至17頁）。嗣於原審
    審理時亦具結證稱：「（問：你被查獲當天92年12月23日與
    被告、丙○○相約做何事？）答：要買藥。（問：藥是指何
    物？）答：藥就是毒品，我要託被告幫我買藥，然後警察就
    來了。（問：與被告見面帶何物？）答：錢，120 萬元。（
    問：你在警局有陳述，查獲的前幾天也有跟被告買過藥？）
    答：有一次，在查獲前幾天，被告請別人拿來給我。（問：
    如何與被告聯絡？）答：用手機。（問：被警查獲當天，你
    要跟被告買多少毒品？）答：一塊。被警查獲這次是在算錢
    ，被告進入我的車內，我和被告在算錢，是被告在算錢。（
    問：當天為何找丙○○到場？）答：我找他陪伴。我向丙○○借30萬元，為了要買毒品」等語綦詳（參見原審卷94年3
    月25日審判筆錄第153-154 頁），證人丁○○上開證述內容
    與其在偵查中之證述內容（參偵卷第16、17頁）互核大致相
    符。惟其所稱藥就是毒品，我要託被告幫我買藥一節，參照
    其前後供述真意，顯係指其向被告所購買之毒品是先與被告
    聯絡購買之數量及價錢，約定交易時間地點後，再由被告向
    不詳年籍姓名之成年男子聯絡告知交易地點，並由該不詳姓
    名男子依約攜帶毒品至約定地點，隨即由被告將毒品取交丁○○並收取價款後轉交予該共同販毒之不詳姓名成年男子而
    言，此由證人丁○○於偵查中證述：我帶120 萬元要買一塊
    ，但因乙○○『上手』還沒到警察就出現，是在車上交易，
    乙○○進我車算錢對不對時警方就進來了，毒品還沒拿給我
    就被捉了等語至明（見檢二卷第16頁），且參以被告於偵查
    中自承丁○○本來要買一塊，但上手還沒來，之前與丁○○
    成功交易過1 次，金額也是120 萬元等情（見檢二卷第17頁
    ）。衡情，被告既負責毒品買賣之接洽，並洽妥交易數量、
    價金，約定交易時間地點，復至交易地點為毒品之交付及價
    金之收取，已非單純幫助購買毒品或居間仲介毒品買賣，又
    販賣毒品，刑罰嚴竣，檢警查緝甚嚴，為避免遭警查獲逮捕
    之風險，販毒者自無可能在毒品交易現場朋分販毒所得現金
    ，是被告雖將收取之販毒所得現金原封不動交給另不詳年籍
    姓名之成年男子，亦不能據此即認被告僅係居間仲介毒品買
    賣而已。故足認被告與該不詳姓名之成年男子應係共同基於
    營利而販賣毒品之犯意聯絡，由被告與購買毒品之丁○○接
    洽談妥毒品交易之數量、價金，並約定交易時間地點後，再
    由該不詳姓名成年男子攜帶毒品前來交付，是被告確有共同
    販賣第一級毒品予丁○○牟利之犯行至為灼然。
  (三)又證人丙○○於偵查中亦具結證述：「（問：丁○○載你去
    忠誠路是為了拿毒品？）答：是買毒品，丁○○帶了120 幾
    萬，包含向我借的30幾萬。（問：警方逮捕時交易是否完成
    ？）答：乙○○與丁○○在車上數錢」等語明確（參檢二卷
    第15頁），參諸證人證人丙○○於偵查之證述，與證人丁○○於偵查、原審所證述情節大致相符，並無矛盾反覆之情，
    且向被告購買毒品之價錢等細節，證人所述均相同，並有經
    警當場於丁○○駕駛之自小客車內查扣丁○○所有準備購買
    毒品所用內裝120 萬元之紙袋1 只扣案可資佐證，證人丙○○之證詞，亦堪可信。
  (四)被告於上開時、地連續販賣第一級毒品海洛因2 次給丁○○
    一情，並據被告於警詢中自白：92年12月23日警察在我自小
    客車查扣海洛因1包、231800元、電子磅秤、行動電話3支是
    我所有，另於我住所查扣海洛因3包、空夾鍊袋3大包是我所
    有，於丁○○車上查扣現金、行動電話是丁○○、丙○○所
    有。我在丁○○車上檢驗他所帶來現金數量是否足夠120 萬
    元、有無假鈔，丁○○拜託我替他買1塊337公克海洛因磚，
    我已聯絡上貨主，貨主叫我先向丁○○驗錢，若無問題就會
    拿貨來交易。前後販賣海洛因成功給丁○○只有1 次，是92
    年12月20日21時左右，以120萬元交給他1塊海洛因磚。與丁○○是以行動電話聯絡，我的門號是0000000000，丁○○門
    號是0000000000等語不諱（見警一卷第3至5頁）。嗣於偵查
    中亦供稱：「（問：昨天查獲的毒品是要賣丁○○的？）答
    ：是。（問：丁○○本來要買1 塊，但你的上手沒來？）答
    ：是，但警方在我家搜到98公克海洛因毒品等物。（問：與
    丁○○交易過幾次？）答：之前成功交易過1 次，金額也是
    120 萬元，地點也是在昨天被抓的地方，時間是在12月20日
    晚上9 點多」等語明確（見檢二卷第17、18頁）。其中被告
    所述：丁○○拜託我替他買1 塊337 公克海洛因磚，我已聯
    絡上貨主，貨主叫我先向丁○○驗錢，若無問題就會拿貨來
    交易等語，與證人丁○○前揭所證稱有關向被告購買毒品情
    節之真意亦相吻合，益證被告確係與丁○○談妥毒品交易之
    數量價金及約妥交易時間地點後，即聯絡與其具共同營利及
    販賣毒品犯意聯絡之該不詳姓名成年男子（被告供稱之「貨
    主」即係與其有共同販賣毒品犯意聯絡之不詳姓名成年男子
    ）攜帶毒品前來交付至明。至於被告第一次在高雄縣鳥松鄉
    ○○路旁，以120 萬元販賣予丁○○第一級毒品海洛因337
    公克（約9 台兩）之時間一節，證人丁○○於偵查中雖供述
    ：之前有一次交易，是在（92年10月23日被查獲）十幾天前
    （見檢二卷第16至17頁），嗣於原審審理時先證述：查獲的
    前幾天有跟被告買過一次（見原審卷第153 頁），嗣又改稱
    ：上次跟被告買是在這次被查獲前的一、二十天（見原審卷
    第15 5頁），證人丁○○對於第一次向被告購買毒品之時間
    前後雖略有出入，惟對照被告於警詢自白：前後販賣海洛因
    成功給丁○○只有1 次，是92年12月20日21時左右，以120
    萬元交給他1 塊海洛因磚等語。自以證人丁○○於原審最初
    證述是於92年10月23日被查獲之前幾天，與被告所述之92年
    10月20日21時最為相符。而被告前揭警、偵訊之自白，係出
    於其自由意志所為，已如前述，且核與事實相符，堪可採為
    論罪科刑之依據。
  (五)邇來政府為杜絕毒品氾濫，毒害人民甚深，再三宣導教育民
    眾遠離毒品、媒體之報導既深且廣，對於毒品之禁絕，應為
    民眾所熟悉。又政府對於查緝施用、轉讓及販賣毒品無不嚴
    格執行，且販賣毒品罪更係重罪，設若無利可圖，衡情一般
    持有毒品者，當不致輕易將持有毒品出售予他人。況乎第一
    級毒品海洛因價格不貲、物稀價昂，且販賣第一級毒品海洛
    因係違法行為，非可公然為之，亦無公定之價格，不論任何
    包裝，均可任意分裝增減分量，每次買賣價量，亦可能隨時
    依雙方間之關係深淺、資力、需求量及對行情之認知、來源
    是否充裕、查緝是否嚴緊，購買者被查獲時供述購買對象之
    可能性風險之評估等，因而異其標準，並隨時機動調整，非
    可一概而論，是販賣之利得除經坦承犯行或價量俱臻明確外
    ，委難查得實情，販賣之人從價差或量差中牟利方式雖異，
    其意圖營利之非法販賣行為則一，足見本件被告與該未被警
    查獲逮捕之不詳姓名成年男子，主觀上確有共同牟利之意圖
    ，應堪認定。
  (六)綜上所述，依被告在警詢、偵訊時之自白，並參酌證人丁○○於偵查中及原審之證述、丙○○於偵查中之證述，及扣案
    行動電話等證物，顯見被告確有販賣第一級毒品海洛因牟利
    之事實。被告上開辯解，無非避重就輕之詞，不足採信。從
    而，本件事證明確，被告販賣第一級毒品海洛因之犯行，堪
    以認定，應予依法論科。
二、查被告行為後，毒品危害防制條例業於92年7 月9 日修正公
    布，且自93年1 月9 日施行，然就同條例第4 條有關販賣第
    一級毒品之罪名及法定刑度，則並無任何變更，亦即並無刑
    法第2 條第1 項（原判決誤載為第2 項）有關行為後法律有
    變更，應無比較新舊法之問題，合先敘明。
三、按刑法於94年2月2日修正公布，並於95年7月1日施行，而行
    為後法律有變更者，適用行為時之法律。但行為後之法律有
    利於行為人者，適用最有利於行為人之法律，刑法第2條第1
    項定有明文，而有關新舊法之比較，應就罪刑有關之連續犯
    、累犯加重等暨其他法定加減原因（如身分加減）與加減例
    等一切情形，綜其全部罪刑之結果而為比較（最高法院95年
    第8 次刑事庭會議決議參照）。查被告行為後，刑法第56條
    之連續犯之規定，業已刪除，此刪除雖非犯罪構成要件之變
    更，但顯已影響行為人刑罰之法律效果，自屬法律有變更，
    茲比較刪除連續犯後之規定，則被告所犯2 次販賣第一級毒
    犯行各均獨立，應各別論以2 次販賣第一級毒品罪後併合處
    罰，自較原刑法以連續犯論斷為重，比較新、舊法結果，仍
    應適用較有利於被告之行為時法律即修正前刑法第56條，而
    論以連續犯一罪。
四、按海洛因屬毒品危害防制條例第2條第2項第1 款所稱之第一
    級毒品，不得非法持有、販賣。核被告於92年12月20日21時
    許，販賣第一級毒品海洛因337 公克給丁○○之行為，係犯
    毒品危害防制條例第4條第1項之販賣第一級毒品罪。而被告
    於92年12月23日與丁○○在電話中談妥毒品交易數量及價錢
    後，於同日16時10分許尚未完成交易即為警查獲之行為，則
    係犯同條例第4條第6項、第1 項之販賣第一級毒品未遂罪。
    又被告持有海洛因，進而販賣，其持有之低度行為，為販賣
    之高度行為所吸收，不另論罪。被告與不詳姓名成年男子間
    就本件犯行，有犯意聯絡與行為分擔，為共同正犯。被告先
    後一次販賣第一級毒品既遂及一次販賣第一級毒品未遂等犯
    行，均時間緊接，犯罪構成要件相同，顯係基於概括犯意為
    之，應依連續犯之規定論以一販賣第一級毒品既遂罪，並依
    法加重其刑。惟本案法定本刑為死刑、無期徒刑部分，依刑
    法第64條第1 項、第65條第1 項規定，不得加重，僅就法定
    刑得併科罰金部分加重之。
五、原審認被告罪證明確，為科刑之判決，固非無見。惟(一)按毒
    品危害防制條例第19條第1 項關於沒收之規定，係採義務沒
    收主義，於販賣毒品未遂之情形下，縱然販賣之一方尚未將
    毒品交付購買者，而未完成交易，倘購買者已先將價金移轉
    占有交給販賣之一方，該價金即應認屬販賣毒品者因犯罪所
    得之物，予以宣告沒收，否則豈非應發還購買毒品之人，殊
    非立法嚴禁之本旨，此觀該條項所定法文，並未排除未遂犯
    之適用自明。本件查獲時被告既已收受購買毒品之丁○○所
    交付之現金120 萬並正在清點，該120 萬元既已移轉占有交
    給被告，應認已屬被告因販賣毒品犯罪所得之物，應依毒品
    危害防制條例第19條第1 項規定予宣告沒收，原判決疏未諭
    知沒收，復未說明未宣告沒收之理由，自有未洽，(二)本件被
    告販賣第一級毒品之方式，乃由被告以其所有門號00000000
    00號行動電話與丁○○使用之0000000000號行動電話先聯絡
    購買毒品數量及價錢，再約定交易時間地點後，由被告向與
    其具共同營利及販賣毒品犯意聯絡之不詳年籍姓名成年男子
    聯絡，並由該不詳姓名成年男子攜帶毒品至約定地點，隨即
    由被告將毒品取交購買毒品之丁○○並收取價款後轉交該不
    詳姓名成年男子，被告與該不詳姓名成年男子再從中共同賺
    取價差牟利，原判決未就被告於警詢、偵訊之供述，並參酌
    證人丁○○於偵查及原審之證述加以認定事實，其認定事實
    尚有違誤。(三)按毒品危害防制條例第18條前段規定：查獲之
    第一級毒品，不問屬於犯人與否，沒收銷燬之；故被告經法
    院為有罪之科刑判決，若查獲之毒品，與被告被訴之本案非
    全然無關，法院自應於主刑下宣告沒收刑，若本案扣押之違
    禁物或查獲之毒品，與被告本案所犯並經法院諭知有罪者全
    然無關，該扣押之違禁物或查獲之毒品即不得於該有罪判決
    之主刑下宣告沒收決（最高法院94年台上字第240 號判決參
    照）。原判決認扣案之白色粉末4 包（合計淨重99.15 公克
    、包裝重4.98公克），為第一級毒品，不問屬於被告所有與
    否，依毒品危害防制條例第18條第1 項前段之規定宣告沒收
    銷燬之；並認毒品危害防制條例第19條第1 項有關沒收之規
    定，係刑法第38條第1 項第2 款、第3 項之特別規定，採義
    務沒收主義，故供犯該項所列之罪所用之物，如屬於犯人所
    有，即應沒收，並不以專供犯罪之用為限，而將查扣夾鏈袋
    3 大包，以被告所有，供販賣毒品所用之物，依毒品危害防
    制條例第19條第1 項之規定沒收。惟本件被告販賣第一級毒
    品海洛因給丁○○之方式已如前述，故經警查獲時於被告所
    駕之車牌號碼ＫＣ-3717 號自小客車右前座查獲海洛因1 包
    及另由被告帶同警方人員前往其位於高雄縣鳥松鄉○○路29
    號11樓240 號住處搜索查獲海洛因3 包等，雖屬第一級毒品
    ，然已經被告供述係供其自己施用，且無積極證據足證與被
    告本案販賣第一級毒品予丁○○之行為有何關連性，依上開
    最高法院判決意旨，不得於本案宣告沒收銷燬，應由檢察官
    另行單獨聲請沒收銷燬，原判決諭知上開4 包海洛因沒收銷
    燬即有可議。又查扣之空夾鏈袋3 大包，雖係被告所有，然
    是於被告住處查獲，無證據足認係供被告本件販賣毒品所用
    之物，自與本件被告販賣毒品之犯行無關連性，仍不應依毒
    品危害防制條例第19條宣告沒收，原判決對扣案空夾鏈袋3
    包宣告沒收亦有違誤。被告上訴意旨矢口否認犯罪，仍執前
    詞指摘原判決不當，雖無可取。惟原判決既有如上所述可議
    之處，即屬無法維持，應由本院撤銷改判。爰審酌被告正值
    壯年，不思循合法正當途徑獲致財富，竟受毒品毒害鋌而走
    險，為獲取非法厚利，明知海洛因之成癮性對人身心戕害既
    深且鉅，猶販售毒品圖利，戕害他人身心健康，對社會治安
    之危害程度非輕，且於法院審理時否認販賣毒品犯行，難認
    已具悔悟之意，復衡其販賣海洛因之次數2 次（1 次既遂，
    1 次未遂）、數量高達數百公克及其犯罪之動機、目的、手
    段、販賣毒品所生之危害等一切情狀，量處如無期徒刑，併
    依刑法第37條第1 項之規定，宣告褫奪公權終身。扣案之NO
    KIA 行動電話（序號000000000000000 ，含0000000000號SI
    M 卡1 張）1 具，為被告所有，供聯絡販賣毒品所用之物，
    已據被告於警詢供述明確，另於被告所駕駛之自小客車內查
    獲之電子秤1 台，為其所有，亦據被告於警詢供述屬實，衡
    之本案交易毒品情節及被告為警查獲時之狀況，係由被告進
    入丁○○所駕駛之自小客車後座清點檢視鈔票，並等待上手
    販毒者攜帶毒品到約定地點取貨交易一情，上開電子秤顯係
    被告用來磅秤毒品數量是否足夠，以便取信購毒者之用至明
    ，爰均依毒品危害防制條例第19條第1 項之規定沒收之。再
    本件係警方實施通訊監察及跟監而查獲，並非警方以俗稱「
    釣魚」方式辦案查獲，已如前述，而查獲時被告既已收受購
    買毒品之丁○○所交付之現金120 萬並正在清點，該120 萬
    元既已移轉占有交給被告，該120 萬元價金即應認已屬被告
    因販賣毒品犯罪所得之物，應依毒品危害防制條例第19條第
    1 項規定予宣告沒收。而被告第一次販賣第一級毒品所得12
    0 萬元，雖未扣案，亦應依同條例第19條第1 項規定宣告沒
    收，如全部或一部不能沒收時，以其財產抵償之。至扣案之
    海洛因4 包，雖是第一級毒品，惟與本案被告販賣第一級毒
    品犯罪無關聯性，不在本案宣告沒收銷燬，宜由檢察官另行
    單獨聲請沒收銷燬。又查扣之空夾之空夾鏈3 包、甲基安非
    他命1 包又1 罐、吸食器2 組行動電話2 支（序號分別為00
    000000000000 0、000000000000000 號）、吸食器2 組及現
    金231800元，或為供被告施用毒品所用之物，或為被告平日
    使用、花費之物，且均無證據證明與被告本件販賣海洛因之
    犯行有關聯性，爰不為沒收之宣告。
據上論斷，應依刑事訴訟法第369 條第1 項前段、第364 條、第
299 條第1 項前段，毒品危害防制條例第4 條第1 項、第18條第
1 項前段、第19條第1 項，刑法第11條、第2 條第1 項前段、第
28條、修正前刑法第56條、刑法第37條第1 項，判決如主文。
本案經檢察官張其主到庭執行職務。
中　　華　　民　　國　　96　　年　　4 　　月　　26　　日
                  刑事第一庭    審判長法  官  郭雅美
                                      法  官  張意聰
                                      法  官  莊崑山
以上正本證明與原本無異。
如不服本判決應於收受本判決後10日內向本院提出上訴書狀，其
未敘述上訴理由者，並得於提起上訴後10日內向本院補提理由書
狀（均須按他造當事人之人數附繕本）「切勿逕送上級法院」。
中　　華　　民　　國　　96　　年　　4 　　月　　26　　日
　　　　　　　　　　　　　　　　　　　書記官  邱麗莉
附錄本判決論罪科刑法條：
毒品危害防制條例第4 條
製造、運輸、販賣第一級毒品者，處死刑或無期徒刑；處無期徒
刑者，得併科新臺幣一千萬元以下罰金。
製造、運輸、販賣第二級毒品者，處無期徒刑或七年以上有期徒
刑，得併科新臺幣七百萬元以下罰金。
製造、運輸、販賣第三級毒品者，處五年以上有期徒刑，得併科
新臺幣五百萬元以下罰金。
製造、運輸、販賣第四級毒品者，處三年以上十年以下有期徒刑
，得併科新臺幣三百萬元以下罰金。
製造、運輸、販賣專供製造或施用毒品之器具者，處一年以上七
年以下有期徒刑，得併科新臺幣一百萬元以下罰金。
前五項之未遂犯罰之。
